臺灣高等法院刑事裁定
110年度聲字第2705號
聲明異議人
即  受刑人  江晨齊




上列聲明異議人因搶奪等案件，對於臺灣臺北地方檢察署檢察官
執行之指揮（民國110年5月10日北檢邦投106執沒2759字第11090
38554號函），聲明異議，本院裁定如下：
    主  文
臺灣臺北地方檢察署檢察官民國110年5月10日北檢邦投106執沒2
759字第1109038554號函所為執行指揮命令，應予撤銷。
    理  由
一、聲明異議意旨略以：聲明異議人即受刑人甲○○因搶奪等案件
    ，經臺灣高等法院諭知追徵犯罪所得，臺灣臺北地方檢察署
    （下稱臺北地檢署）檢察官以106年度執沒字第2759號執行
    追徵，每月追徵僅酌留生活需求費用新臺幣（下同）3,000
    元，然異議人每月看診掛號費用已高達近3,000元不等，如
    扣除醫療費用而執行追徵犯罪所得，異議人購買在監執行之
    生活必需品，實是甚慮，請重新裁定異議人之酌留金額，以
    維權益等語。
二、按受刑人或其法定代理人或配偶以檢察官執行之指揮為不當
    者，得向諭知該裁判之法院聲明異議；法院應就疑義或異議
    之聲明裁定之，刑事訴訟法第484條、第486條分別定有明文
    。次按罰金、罰鍰、沒收、沒入、追徵、追繳及抵償之裁判
    ，應依檢察官之命令執行之；前條裁判之執行，準用執行民
    事裁判之規定；對於薪資或其他繼續性給付之債權所為強制
    執行，於債權人之債權額及強制執行費用額之範圍內，其效
    力及於扣押後應受及增加之給付；債務人對於第三人之債權
    ，係維持債務人生活所必需者，不得為強制執行，刑事訴訟
    法第470條第1項前段、第471條第1項及強制執行法第115條
    之1第1項、第122條第2項分別定有明文。強制執行法對於維
    持債務人生活客觀上所需者，非欲藉此而予債務人寬裕之生
    活，而係兼顧人權，認有酌留之必要，即使對於受刑人「維
    持生活客觀所需」之標準或有差別，此項規範之適用亦無例
    外，上開刑事訴訟法第471條第1項規定沒收裁判之執行「準
    用」執行民事裁判之規定，就保障受刑人獄中人權之意旨，
    維持受刑人於監獄生活中最低生活所需之規範目的而言，在
    此範圍內亦有準用。又受刑人作業所獲取之勞作金屬其額外
    收入，而保管金乃其親友救濟受刑人之捐贈為受刑人之財產
    ，及依法不得扣押、讓與或供擔保之退休金、勞工保險老年
    年金經轉存入個人金融帳戶後，既與存入銀行之其餘收入同
    ，已變成其對存款銀行之金錢債權，性質上屬對存款銀行請
    求付款之權利無異，三者均得為檢察官執行沒收處分抵償之
    標的。是檢察官指揮執行沒收，就受刑人勞作金、保管金及
    退休年金等財產，若已兼顧受刑人在監執行生活所需，而依
    強制執行法相關規定意旨，酌留受刑人在監獄生活所需定額
    金錢者，除部分人員具特殊原因或特殊醫療需求等因素，允
    個別審酌外，即難謂有何不當（最高法院109年度台抗字第5
    00號裁定意旨參照）。易言之，檢察官對於具特殊原因或特
    殊醫療需求等因素之受刑人，就該受刑人勞作金、保管金及
    退休年金等財產指揮執行沒收時，除需兼顧受刑人在監執行
    生活所需，而依強制執行法相關規定意旨，酌留受刑人在監
    獄生活所需定額金錢外，仍應個別審酌有無再提高酌留生活
    需求費用之必要。
三、本院之判斷：
㈠、異議人因搶奪等案件，經本院以105年度上訴字第299號判決
    撤銷改判為如該判決附表一「主文欄」所示之刑及沒收，並
    於105年10月11日確定，嗣臺北地檢署檢察官於106年度執沒
    字第2759號執行案件中，依前開確定判決所示沒收、追徵部
    分，以110年5月10日北檢邦投106執沒2759字第1109038554
    號函指揮異議人當時所在之法務部○○○○○○○○○○○○○○），命於
    酌留異議人每月生活需求費用3,000元後，將其保管金、勞
    作金32,800元匯入上開檢察署等情，有該案判決、上開執行
    函文（見106年度執沒字第2759號執行卷【下稱執沒卷】第2
    至6頁反面、第30頁）及本院被告前案紀錄表等在卷可稽，
    並經本院調閱該案執行卷宗核閱屬實。
㈡、法務部矯正署前就「有關矯正機關收容人因受沒收、追徵犯
    罪所得或債權執行，需酌留生活需求費用」一事，於107年6
    月4日以法矯署勤字第10705003180號函說明：「二、近年來
    因物價指數變動，經再審酌矯正機關收容人購置日常生活用
    品、醫療藥品、飲食補給及其他相關費用等生活需求，兼以
    考量男女性均有其特有之需求差異面向，為避免適用標準不
    一，徒增歧異困擾，本署建議收容人每月生活需求費用金額
    標準為新臺幣3,000元（不區分男女性別），以供各相關機
    關執行之參考。三、另，在上開金額標準之外，考量部分收
    容人仍具有特殊原因或其他醫療需求等因素，而有再提高酌
    留生活需求費用之必要，仍請檢察署、強制及行政執行機關
    依法個別審酌」等旨（見本院卷第107頁），其中該函文第
    三點既已明載：「考量部分收容人仍具有特殊原因或其他醫
    療需求等因素，而有再提高酌留生活需求費用之必要，仍請
    檢察署、強制及行政執行機關依法個別審酌」之旨，足認該
    函所建議之受刑人每月生活需求費用金額標準3,000元，僅
    屬供檢察署、強制或行政執行機關參酌，檢察官於執行時仍
    應就個案情狀，審酌受刑人是否具有特殊原因或其他醫療需
    求等因素，而有再提高酌留生活需求費用之必要。
㈢、異議人自109年8月6日起轉入臺中監獄執行，其在監執行雖由
    監獄供給飲食，並提供必要之衣類、寢具、物品及其他器具
    ，但同舍房公用及個人私用之日常生活用品仍需自備金錢支
    應，若有疾病就診亦需支付自費負擔部分之醫療費用，此部
    分自應酌留予異議人以維持基本生活所需。而異議人患有陳
    舊性腦中風、糖尿病、高血壓、高血脂、憂鬱症、雙側輕度
    正中神經病變等疾病，有其所提衛生福利部臺北醫院及臺中
    監獄附設培德醫院診斷證明書在卷可按（見本院卷第13、15
    頁），臺中監獄經本院函詢異議人之就醫紀錄及費用後，覆
    稱：異議人自109年8月起至回文之110年9月24日間，共計至
    培德醫院就診46次，隨函並檢附異議人各次門診就醫紀錄及
    就醫費用明細表，有臺中監獄110年9月24日中監衛字第1100
    0256180號函暨附件在卷可參（見本院卷第85至105頁）。細
    觀異議人就醫紀錄及費用（見本院卷第105頁），異議人每
    月自費支出之醫療費用至少需500元，有時達1,119元（109
    年12月）、1,220元（110年3月、7月）、1,306元（109年10
    月），以該46次之自費醫療費用總計11,627元除以14個月（
    本院所函詢之109年8月至110年9月期間），異議人平均每月
    需自費支出之醫療費用達830.5元（計算式：11627÷14＝830.
    5），其中有時還達每月1,306元，將近所酌留費用3,000元
    之半數，確實對異議人之基本生活造成重大影響，從而上開
    檢察官所為執行指揮命令僅每月酌留3,000元供異議人為生
    活基本所需之花費，對於有長期、固定就醫需求之異議人而
    言，堪認確有不足而難以維持生活基本開支之情，異議人所
    述，應屬有據。
四、綜上所述，臺北地檢署檢察官依循法務部矯正署107年6月4
    日法矯署勤字第10705003180號函示意旨而於110年5月10日
    以北檢邦投106執沒2759字第1109038554號函所為執行指揮
    命令，未考量本件異議人因具醫療需求之特殊原因而有提高
    酌留生活需求費用之必要，而僅依通常一般情形每月酌留3,
    000元予受刑人作為日常生活需求費用，難謂妥適，是異議
    人以其患有陳舊性腦中風、糖尿病、高血壓、高血脂、憂鬱
    症、雙側輕度正中神經病變等疾病，有醫療需求致有提高酌
    留生活費用之必要而聲明異議，為有理由，本院爰將臺北地
    檢署檢察官110年5月10日以北檢邦投106執沒2759字第11090
    38554號函所為執行指揮命令予以撤銷，由檢察官依本案異
    議人之個別情狀及生活需求，更為適法之執行指揮。
據上論斷，應依刑事訴訟法第486條，裁定如主文。
中　　華　　民　　國　　110 　年　　10　　月　　29　　日
                  刑事第二十庭  審判長法　官  王復生
                                      法　官  蕭世昌 
                                      法　官  張紹省
以上正本證明與原本無異。
如不服本裁定，應於收受送達後五日內向本院提出抗告狀。
                                      書記官  莫佳樺
中　　華　　民　　國　　110 　年　　11　　月　　2 　　日